【裁判字號】    98,重訴,327
【裁判日期】    990319
【裁判案由】    塗銷所有權移轉登記等
【裁判全文】
臺灣臺南地方法院民事判決             98年度重訴字第327號
原      告  甲○○
            丙○○
共      同
訴訟代理人  蘇文斌律師
            賴鴻鳴律師
            黃俊達律師
            粘怡華律師
被      告  乙○○
            戊○
            丁○○
上列當事人間請求塗銷所有權移轉登記等事件，於民國99年3 月
2 日辯論終結，本院判決如下：
    主      文
被告丁○○應將坐落台南市○○區○○段○七○八—○○○○地
號土地，權利範圍全部，及坐落其上之台南市○○區○○段○○○五○—○○○建號建物，權利範圍全部，辦理所有權移轉登記
予原告甲○○。
被告丁○○將前項不動產辦理所有權移轉登記予原告甲○○後，
確認原告甲○○所有前項不動產之抵押權所擔保之被告乙○○之
債權不存在，被告乙○○應將前開抵押權登記予以塗銷。
確認原告甲○○所有坐落台南縣仁德鄉○○○段○三○三—○○○三地號土地、地目建、面積九十七平方公尺、權利範圍全部，
及坐落其上台南縣仁德鄉○○○段○○六七五—○○○建號建物
，即門牌號碼台南縣仁德鄉○○路三巷二弄三號、權利範圍全部
，權利人均為被告乙○○，於民國九十五年三月二十二日登記之
新台幣捌拾萬元抵押權所擔保之債權不存在，被告乙○○應將前
開抵押權登記予以塗銷。
確認原告丙○○所有坐落台南市○○區○○段一一一六—○○○○地號土地、地目建、面積四○九五點六九平方公尺、權利範圍
一○○○○分之六五，及坐落其上台南市○○區○○段○一九九
五—○○○建號建物，即門牌號碼台南市○○區○○路四段七十
六號、權利範圍全部，權利人均為被告乙○○，於民國九十五年
五月十五日登記之新台幣壹佰萬元抵押權所擔保之債權不存在，
被告乙○○應將前開抵押權登記予以塗銷。
確認原告丙○○所有坐落台南市○○區○○段○二○四九—○○○建號建物，即門牌號碼台南市○○區○○路四段七十六之十四
號四樓、權利範圍全部，權利人為被告乙○○，於民國九十五年
五月十五日登記之新台幣壹佰萬元抵押權所擔保之債權不存在，
被告乙○○應將前開抵押權登記予以塗銷。
訴訟費用新台幣玖萬貳仟捌佰伍拾捌元由被告丁○○、乙○○負
擔。
    事實及理由
一、本件被告均經合法通知，無正當理由未於言詞辯論期日到場
    ，核無民事訴訟法第386 條所列各款情形，爰依原告之聲請
    ，由其一造辯論而為判決。
二、原告起訴主張原告甲○○係台華機電工程有限公司（下稱台
    華公司）負責人，因台華公司承包大道國宅第四區水電工程
    、台灣高鐵嘉義太保站線槽工程、台灣高鐵左營站線槽工程
    、奇景光電低壓配電給排水衛生景觀澆灌工程（下統稱系爭
    工程）資金不足，而由會合企業有限公司（下稱會合公司）
    先行提供資金給台華公司進行施工，又為擔保上開債權，雙
    方便約定由原告甲○○提供其所有坐落台南市○○區○○段
    0708—0000地號土地，暨坐落其上同段00050 —000 建號建
    物即門牌號碼台南市○○路○ 段181 巷12號房屋（下稱怡中
    段房地）、坐落台南縣仁德鄉○○○段0000-0000 地號土地
    及其上同段00675 —000 建號建物即門牌號碼台南縣仁德全
    福路3 巷2 弄3 號（下稱牛稠子段房地），另由原告丙○○
    提供其所有坐落台南市○○區○○段1116—0000地號土地、
    坐落其上同段01995 —000 建號建物，即門牌號碼台南市○○路○ 段76號房屋、同段02049 —000 建號建物，即門牌號
    碼台南市○○路○ 段76之14號4 樓房屋（下稱頂溪段房地）
    ，分別設定抵押權予會合公司負責人即被告乙○○，待系爭
    工程完工後，被告乙○○應無條件塗銷系爭抵押權。嗣因被
    告乙○○及其夫即被告戊○認為上開房地擔保價值不足，雙
    方又約定由原告甲○○將怡中段房地以類似擔保信託契約方
    式移轉所有權登記予被告丁○○（即被告乙○○及戊○之子
    ），並待系爭工程完工後，無條件返還登記予被告甲○○。
    此後，原告甲○○陸續於96年12月30日完成奇景光電低壓配
    電給排水衛生景觀澆灌工程、97年2 月12日完成台灣高鐵嘉
    義太保站線槽工程、台灣高鐵左營維修站線槽工程、同年10
    月完成台南市大道國宅第四區水電工程，並經會合公司就前
    3 項工程開立完工暨保固完成證明書，前開第4 項工程亦經
    工程承攬人即訴外人中興電工機械股份有限公司（下稱中興
    公司）函覆已完成保固責任。是台華公司已履約完成，雙方
    已無債權債務關係存在，就怡中段房地之擔保信託目的已完
    成，擔保信託關係當然消滅，被告丁○○應依上開協議將怡
    中段房地所有權登記移轉予原告甲○○，且系爭抵押權亦因
    債務不存在而失所附麗應予塗銷。然因會合公司經營不善，
    雖原告曾去電要求被告依約辦理，惟被告虛應故事後便不知
    去向，為此依民法第767 條之規定，請求被告丁○○塗銷兩
    造間就怡中段房地以買賣為原因之所有權移轉登記，及確認
    原告與被告乙○○就怡中段、頂溪段、牛稠子段房地分別設
    定抵押權所擔保之新台幣（下同）350 萬元、100 萬元、80
    萬元之債權不存在，被告乙○○並塗銷前開抵押權設定之登
    記等語。並聲明：如主文第1 、2 、3 、4 、5 項所示。
三、被告均經合法通知，既未到庭，亦未提出書狀作何聲明或陳
    述。
四、本件原告主張之事實，業據原告提出與其所述相符之土地登
    記謄本、完工暨保固完成證明書各3 件、建物登記謄本4 件
    、約定書2 件、中興公司函1 件為證。而被告經合法通知，
    既未到庭，亦未提出書狀作何聲明或陳述，依本院調查證據
    之結果，自堪信為真實。
五、經查原告甲○○為自己之利益，將怡中段房地以買賣為登記
    原因而移轉予被告丁○○以籌措資金，達成施作系爭工程為
    目的之行為，雙方並約定待系爭工程完工後再由被告丁○○
    返還怡中段房地予原告甲○○，而系爭工程既已完工，契約
    目的已達，則原告甲○○依前開約定及民法第767 條規定，
    請求被告丁○○將怡中段房地返還登記予原告甲○○，為有
    理由，應予准許，爰判決如主文第1 項所示。
六、按抵押權為擔保物權，具有從屬性，而所謂抵押權之從屬性
    ，係指抵押權之發生、移轉及消滅，均應從屬債權而言（最
    高法院46年度台上字第1098號判例要旨可資參照）。又抵押
    權所擔保之債權，如因清償而全部消滅時，抵押權亦隨之消
    滅，是為抵押權消滅上之從屬性，此觀民法第307 條之規定
    自明。有臺灣高等法院92年度上易字第1107號民事判決足佐
    。次按所有人對於無權占有或侵奪其所有物者，得請求返還
    之。對於妨害其所有權者，得請求除去之。有妨害其所有權
    之虞者，得請求防止之。民法第767 條定有明文。經查原告
    為擔保會合公司提供予台華公司之資金債權，而將系爭房地
    分別設定系爭抵押權予被告乙○○，惟系爭抵押權所擔保之
    債權，已因系爭工程之完工而消滅，則依抵押權之從屬性，
    系爭抵押權自應許予塗銷。從而原告請求確認被告乙○○分
    別對於原告所有之系爭房地設定之系爭抵押權所擔保之債權
    不存在，並依民法第767 條規定，請求被告乙○○分別塗銷
    伊對系爭房地之抵押權，亦均有理由，應予准許，爰判決如
    主文第2 、3 、4 、5 項所示。
七、又法院為終局判決時，應依職權為訴訟費用之裁判。訴訟費
    用，由敗訴之當事人負擔。共同訴訟人，按其人數，平均分
    擔訴訟費用。民事訴訟法第87條第1 項、第78條及第85條第
    1 項前段分別定有明文。經核本件訴訟費用共92,858元（即
    第一審應徵之裁判費92,278元及公示送達費用580 元），而
    原告之請求為有理由，惟其聲明僅針對被告丁○○及乙○○
    請求判決，本院爰依上開規定確定被告被告丁○○及乙○○
    應負擔之訴訟費用如主文第6 項所示。
據上論結，本件原告之訴為有理由，依民事訴訟法第385 條第1
項前段、第78條、第85條第1 項前段、第87條第1 項，判決如主
文。
中    華    民    國    99    年    3     月    19    日
                  民事第三庭    法  官  林雯娟
以上正本係照原本作成。
如對本判決上訴，須於判決送達後20日內向本院提出上訴狀，並
按上訴之標的金額繳納上訴費用。
中    華    民    國    99    年    3     月    19    日
                                書記官  楊建新

司法院資訊處製作；財團法人民間司法改革基金會備份。
